ACORDAO-COMPLETO-2343068

ACÓRDÃO 2775/2019 ATA 12/2019 - SEGUNDA CÂMARA

VISTOS, relatados e discutidos estes autos de aposentadorias concedidas pela Superintendência Estadual da Funasa na Bahia,
ACORDAM os Ministros do Tribunal de Contas da União, reunidos em sessão da 2ª Câmara, diante das razões expostas pelo Relator, com fundamento nos arts. 71, inciso III, da Constituição Federal, 1º, inciso V, 39, inciso II, e 45 da Lei 8.443/1992, em:
9.1. considerar legais os atos de aposentadoria de interesse de Ivonilde Bueno de Oliveira (XXX.688.135-XX) ; João Rodrigues (XXX.211.195-XX) ; Mariluz Casar (XXX.690.115-XX) e Reginaldo Bacelar dos Santos (XXX.864.445-XX) , ordenando seu registro;
9.2. considerar ilegal a alteração de aposentadoria do sr. Rubem da Silva Matos (XXX.619.955-XX) , recusando seu registro;
9.3. dispensar o ressarcimento das quantias indevidamente recebidas, em boa-fé, pelo sr. Rubem da Silva Matos, consoante o Enunciado 106 da Súmula de Jurisprudência deste Tribunal;
9.4. determinar à Superintendência Estadual da Funasa na Bahia que:
9.4.1. faça cessar, no prazo de 15 (quinze) dias, contado a partir da ciência desta deliberação, os pagamentos decorrentes do ato impugnado, sob pena de responsabilidade solidária da autoridade administrativa omissa, consoante disposto nos arts. 71, inciso IX, da Constituição Federal e 262 do Regimento Interno desta Corte;
9.4.2. dê ciência desta deliberação ao sr. Rubem da Silva Matos, alertando-o de que o efeito suspensivo proveniente da interposição de eventuais recursos, caso não providos, não o exime da devolução dos valores indevidamente percebidos após a notificação;
       9.4.3. envie a esta Corte de Contas, no prazo de 30 (trinta) dias, por cópia, comprovante de que o sr. Rubem da Silva Matos teve ciência desta deliberação.
		       9.5. dar ciência desta deliberação aos interessados e ao órgão de origem.

Atos de concessão de aposentadorias concedidas pela Superintendência Estadual da Funasa na Bahia.

Segunda Câmara

3. Interessados: Ivonilde Bueno de Oliveira (XXX.688.135-XX); João Rodrigues (XXX.211.195-XX); Mariluz Casar (XXX.690.115-XX); Reginaldo Bacelar dos Santos (XXX.864.445-XX) e Rubem da Silva Matos (XXX.619.955-XX).

13.1. Ministros presentes: Ana Arraes (Presidente), Augusto Nardes (Relator), Aroldo Cedraz e Raimundo Carreiro.
13.2. Ministro-Substituto presente: André Luís de Carvalho.

AUGUSTO NARDES

A instrução elaborada no âmbito da Secretaria de Fiscalização de Pessoal (Sefip) concluiu que,  embora haja inconsistências detectadas no Sisac nos fundamentos legais para as concessões analisadas neste processo, os mesmos estão corretos no Siape, cabendo considerar legais os atos, na forma dos arts. 260, § 4º, do Regimento Interno do TCU e 6º, § 1º, da Resolução TCU 206/2007.
	O representante do Ministério Público junto ao TCU dissentiu, em parte, na forma que transcrevo a seguir:
“	Versam os autos sobre processo consolidado com 5 atos de alterações de aposentadorias concedidas pela Superintendência Estadual da Funasa na Bahia. 
2.	Após a aplicação das críticas automáticas, a Secretaria de Fiscalização de Pessoal (sefip) propôs considerar os atos legais e conceder os respectivos registros (peças 7-8) .
3.	O ato de peça 5 trata da alteração da aposentadoria de Rubem da Silva Matos (CPF XXX.619.955-XX) , no cargo de agente administrativo, com o objetivo de integralizar os proventos do ex-servidor, ante a averbação de tempo prestado em condições insalubres, sob regime estatutário, no total de 3 anos e 4 meses, com fundamento no Mandado de Injunção 880 (MI 880) .
4.	Registra-se que a concessão inicial da aposentadoria do ex-servidor ocorreu em 27/8/1993, com proventos proporcionais ao tempo de serviço, na proporção de 32/35 avos, com fundamento na redação original do art. 40, inciso III, alínea “c”, da Constituição Federal. Referido ato foi apreciado pela legalidade por meio do Acórdão de Relação 1.816/2008-TCU-1ª Câmara, proferido no âmbito do processo TC Processo 006.678/2008-9.
5.	Em diversas oportunidades, ao analisar atos de aposentadoria em situação semelhante, este Tribunal considerou ilegais os atos e negou os respectivos registros, a exemplo dos Acórdãos 11.778/2018 e 9.695/2017, ambos da 2ª Câmara; 10.074/2017, 8.026/2017 e 6.731/2018, todos da 1ª Câmara; entre outros.
6.	A última deliberação citada, de relatoria do Ministro Benjamin Zymler, restou assim sumariada (grifos inseridos) :
APOSENTADORIA. ATOS INICIAL E DE ALTERAÇÃO. CONTAGEM PONDERADA DE TEMPO DE SERVIÇO PRESTADO EM CONDIÇÕES INSALUBRES ENVOLVENDO CARGOS DE NATUREZA EMINENTEMENTE ADMINISTRATIVA. NECESSIDADE DE COMPROVAÇÃO DO EFETIVO EXERCÍCIO DA ATIVIDADE POR MEIO DE LAUDOS PERICIAIS. IMPOSSIBILIDADE DE AVERBAÇÃO DE TEMPO INSALUBRE PRESTADO APÓS A INSTITUIÇÃO DO REGIME JURÍDICO ÚNICO. IMPOSSIBILIDADE DE SE EFETUAR A CONTAGEM PONDERADA DE TEMPO DE SERVIÇO EM DECORRÊNCIA DO MANDADO DE INJUNÇÃO Nº 880. PRECEDENTES. ILEGALIDADE DE UM DOS ATOS. DETERMINAÇÕES.
7.	Por meio do MI 880, o Supremo Tribunal Federal (STF) reconheceu a falta de norma regulamentadora do direito à aposentadoria especial previsto no art. 40, § 4º, inciso III, da Constituição Federal, garantindo aos servidores públicos filiados à entidade sindical impetrante o direito de ter seus pedidos de aposentadoria com base em atividade especial analisados à luz do art. 57 da Lei 8.213/1991. Essa decisão é de 6/5/2009, e o relator, Ministro Eros Grau, concluiu sua decisão nos seguintes termos:
Julgo parcialmente procedente o pedido deste mandado de injunção, para, reconhecendo a falta de norma regulamentadora do direito à aposentadoria especial dos servidores públicos, remover o obstáculo criado por essa omissão e, supletivamente, tornar viável o exercício, pelos substituídos neste mandado de injunção, do direito consagrado no artigo 40, § 4º, da Constituição do Brasil, nos termos do artigo 57 da Lei n. 8.213/91.
8.	Em 9/4/2014, o STF aprovou a Súmula Vinculante (SV) 33 com o seguinte teor:
Aplicam-se ao servidor público, no que couber, as regras do regime geral da previdência social sobre aposentadoria especial de que trata o artigo 40, § 4º, inciso III da Constituição Federal, até a edição de lei complementar específica.9.	Desse modo, para as aposentadorias estatutárias concedidas com base nesse fundamento, deverão ser observados os mesmos critérios verificados para aposentadorias especiais concedidas àqueles vinculados ao RGPS, nos termos do art. 57 da Lei 8.213/1991.
10.	No entanto, o STF não reconheceu aos servidores estatutários o direito de combinar o regramento da aposentadoria especial com o da aposentadoria comum, por meio da contagem ponderada do tempo de exercício da atividade especial, na forma do § 5º do art. 57 da Lei 8.213/1991.
11.	Assim, está eivado de irregularidade o ato de alteração da aposentadoria do Sr. Rubem com a averbação de tempo insalubre com fundamento no MI 880, no total de 3 anos e 4 meses.
12.	Excluído o tempo impugnado, restariam 32 anos, 2 meses e 28 dias de tempo de serviço, insuficiente para aposentação com base no fundamento legal utilizado no ato de alteração em apreço.
13.	Desse modo, este representante do Ministério Público de Contas opina pela ilegalidade e negativa de registro do ato de alteração de peça 5. Como o ex-servidor conta, atualmente, com quase 81 anos de idade (nasceu em 23/1/1938) , não pode retornar ao serviço para completar o tempo faltante para aposentadoria integral. Assim, considerando que o ato inicial que concedeu aposentadoria ao ex-servidor na proporção de 32/35 avos já foi apreciado pela legalidade pelo TCU, conforme consignado no item 4 deste parecer, resta ao órgão jurisdicionado restabelecer o status quo ante.
14.	Como o ato ora questionado foi enviado ao TCU em 26/11/2015, portanto, há menos de cinco anos, está dispensada a necessidade de realização de oitiva prévia do interessado, nos termos do entendimento firmado pelo Acórdão 587/2011-TCU-Plenário.
15.	Por fim, quanto aos demais atos, anuímos à proposta de Sefip de legalidade e concessão dos registros”. 
	É o relatório.

não há

Procurador Rodrigo Medeiros de Lima.

APOSENTADORIAS. CONTAGEM PONDERADA DE TEMPO DE SERVIÇO PRESTADO EM CONDIÇÕES INSALUBRES, EM UM DOS CASOS, RELATIVAMENTE A PERÍODO POSTERIOR AO ADVENTO DA LEI 8.112/1990. ILEGALIDADE. NEGATIVA DE REGISTRO. DETERMINAÇÕES. LEGALIDADE E REGISTRO DAS DEMAIS CONCESSÕES.

APOSENTADORIA (APOS)

Secretaria de Fiscalização de Pessoal (SEFIP).

Examina-se neste processo atos de aposentadoria no interesse de ex-servidores da Superintendência Estadual da Funasa na Bahia.
2.	A Secretaria de Fiscalização de Pessoal manifestou-se no mérito pela legalidade dos atos (peça 7) .
3.	Em dissenso parcial, o representante do Ministério Público junto ao TCU, Procurador Rodrigo Medeiros de Lima, chamou a atenção para o ato de peça 5, em favor de Rubem da Silva Matos, que integraliza os proventos do ex-servidor ante averbação de tempo de serviço laborado em condições insalubres, já sob o regime estatutário.
4.	A averbação pretendida consiste de um total de 3 anos e 4 meses de tempo de serviço com suporte no Mandado de Injunção 880 (MI 880) . 
5.	Ressalto que, com as vênias de estilo, acompanho o entendimento esposado pelo MP/TCU.
6.	Por meio do Mandado de Injunção 880-9/DF, o Supremo Tribunal Federal - STF reconheceu a mora do Poder Público quanto à edição da lei que disciplina o art. 40, § 4º, inciso III, da Constituição Federal, o que garantiu aos filiados da entidade sindical o direito de ter seus pedidos de aposentadoria que contivessem tempo em atividade especial analisados pela autoridade administrativa competente, à luz do art. 57 da Lei 8.213/1991.
7.	O STF aprovou a súmula vinculante 33, de modo a suprir a lacuna deixada pelo Poder Público relativa à edição da lei complementar que regulamenta o supramencionado dispositivo constitucional, ao aplicar aos servidores públicos, no que couber, as regras do Regime Geral da Previdência Social (RGPS) sobre a aposentadoria especial de que trata o art. 40, § 4º, inciso III, da Constituição Federal, até a edição de lei complementar específica. 
8.	Contudo, no que se refere ao MI 880, é importante salientar que o Supremo jamais reconheceu aos servidores o direito de combinar as regras estabelecidas para aposentadoria especial com as da comum, algo que, no âmbito do RGPS, é feito mediante contagem ponderada.
9.	Tal contagem, de acordo com o art. 57, § 5º, da Lei 8.213/1991, consiste no aproveitamento, para efeito de aposentadoria comum, do tempo trabalhado em condições insalubres, perigosas ou penosas de forma majorada, por meio da aplicação de um fator de conversão, com a introdução de tempo fictício.
10.	No caso em exame, o órgão jurisdicionado emitiu ato de alteração de aposentadoria em favor do interessado acrescentando 4 anos e 4 meses de tempo de serviço ponderado obtido mediante a conversão de tempo de serviço prestado sob condição insalubre em comum relativamente a período posterior à edição da Lei 8.112/1990.
11.	 A inclusão do tempo questionado não encontra respaldo na lei e na jurisprudência do Supremo Tribunal Federal, tampouco no que restou decidido no mencionado MI nº 880/2009, impondo-se, em consequência, o julgamento pela ilegalidade do ato de aposentadoria do servidor interessado com determinação para que se exclua o respectivo período de contagem ficta de tempo de serviço.
12.	Ressalto que em virtude da idade avançada do interessado, o retorno ao serviço não é uma opção a ser considerada, devendo o órgão de origem restabelecer a situação anterior.
13.	Quanto aos demais atos, acompanho a proposta da unidade técnica.
	Ante o exposto, acolhendo a proposta da unidade técnica e do órgão ministerial, VOTO por que o Tribunal adote a deliberação que ora submeto à apreciação deste Colegiado.
TCU, Sala das Sessões Ministro Luciano Brandão Alves de Souza, em 23 de abril de 2019.
Ministro JOÃO AUGUSTO RIBEIRO NARDES 
Relator